最高法院民事判決　　　　　　九十四年度台上字第二二０七號
　　上　訴　人　丁○○○
　　　　　　　　　　　　　60.
　　　　　　　　甲 ○ ○
　　　　　　　　丙 ○ ○
　　　　　　　　乙 ○ ○
　　　　　　　　己 ○ ○
　　　　　　　　辛○○○
　　共　　　同
　　訴訟代理人　鍾 竹 簧律師
　　被 上訴 人　戊 ○ ○
　　　　　　　　　　　　　81.
　　訴訟代理人　楊 昌 禧律師
上列當事人間請求確認通行權事件，上訴人對於中華民國九十二
年九月三十日台灣高等法院台南分院第二審判決（九十一年度上
字第二○七號），提起上訴，本院判決如下：
    主  文
上訴駁回。
第三審訴訟費用由上訴人負擔。
    理  由
本件上訴人主張：坐落雲林縣古坑鄉○○○段四四五號土地（下
稱系爭土地），為第一審共同原告壬○○、訴外人陳俊傑（交第
一審共同原告庚○○占有）及被上訴人所共有，於民國七十七年
間，經當時全體共有人之同意，由雲林縣政府沿「崁頂溪」開闢
一寬約三．七公尺，如第一審判決附圖四（下稱附圖四）所示Ｂ
部分（面積○．○一三九公頃）之道路（下稱系爭道路），以供
相鄰土地所有人通行。因伊所有或共有之同段四四三號（丁○○
○與第一審共同原告王茂章所共有），四四四之五號（乙○○、
丙○○所共有），四四四之三、之四、之七號（己○○所有），
五七六之一號（甲○○所有），五七六之三號（丙○○、乙○○
、辛○○○所共有）土地，均屬與公路無適宜聯絡之袋地，前經
系爭土地共有人壬○○、陳俊傑之同意，以系爭道路對外與公路
聯絡。詎被上訴人竟否認伊通行權之存在，於八十八年六月二十
三日，以挖掘坑洞等方式破壞該道路，阻礙伊載運農作物進出。
爰依民法第七百八十七條之規定，求為確認伊就附圖四所示之系
爭道路（面積○．○一三九公頃）有通行權存在；被上訴人應將
系爭道路供伊作通行使用，不得有妨阻伊通行行為之判決（被上
訴人請求通行系爭土地超過上開面積部分，及第一審共同原告王
茂章之訴，業經第一審及原審判決其敗訴確定。另第一審共同原
告壬○○、庚○○請求被上訴人將系爭道路供其通行及不得妨礙
其通行，經原審判決被上訴人敗訴，被上訴人對之提起上訴部分
，已由原審以未逾上訴第三審利益數額而裁定駁回，並經本院裁
定駁回其抗告確定）。
被上訴人則以：系爭共有土地沿崁頂溪以南西側部分，係伊所分
管而占有之土地。雲林縣政府前施作崁頂溪堤防時，未經伊同意
即擅闢施工便道，工程完工後，上訴人又未經伊同意擅自通行，
伊予以阻止，雖遭檢察官提起公訴，惟嗣經刑事法院判決無罪在
案，足見上訴人對該部分土地並無通行權。況己○○所有之四四
四之四、之七號，乙○○、丙○○所共有之四四四之五號，及丁
○○○所共有之四四三號土地，均得經由四四四之三、之八號土
地如原判決附圖一（下稱附圖一）所示Ｃ部分之道路對外與公路
聯絡。而丁○○○所有五七六之二號、甲○○所有五七六之一號
，及辛○○○、丙○○、乙○○共有之五七六之三號土地，則可
經由五七六之三號、五七六號土地如附圖一所示Ｂ部分之道路聯
絡公路，均非屬袋地，對系爭道路亦無袋地通行權可言。縱認上
訴人所有或共有之上開土地為袋地，然各該土地，係分別自四四
四號、五七六號土地分割而出，依民法第七百八十九條之規定，
仍不得主張通行系爭道路等語，資為抗辯。
原審斟酌全辯論意旨及調查證據之結果，以：被上訴人於七十三
年十二月二十日自其前手陳慶昌、陳黃團圓買受系爭土地（應有
部分）前，該前手即與其他共有人協議分管而管領沿崁頂溪以南
西側之土地，斯時尚無系爭道路之存在等情，業據證人即陳慶昌
之子陳顯爵證實。參酌雲林縣政府職員江盛宗及古坑鄉民代表陳
建志之證述，暨雲林縣政府檢附之相關崁頂溪整治資料，可知崁
頂溪旁之系爭道路，係雲林縣政府於八十、八十一年間整治該溪
工程完工後，因部分農民陳情而留下之河堤便道，並非被上訴人
自前手受讓系爭土地（應有部分）時已存在，或為該縣府施設之
道路。是系爭道路所屬之土地，既經共有人之分管協議而由被上
訴人管領，縱共有人壬○○、陳俊傑出具同意書，同意上訴人通
行，仍不能據以拘束被上訴人，而謂上訴人對系爭道路得為通行
。雖上訴人主張其土地合於民法第七百八十七條規定之袋地通行
權要件云云，然依第一審法院及該院斗六簡易庭，暨刑事法院先
後囑託雲林縣斗六地政事務所施測之複丈成果圖，並經第一審法
院現場勘驗之結果，足見甲○○所有五七六之一號，及辛○○○
、丙○○、乙○○共有之五七六之三號土地，得經由附圖一所示
Ｂ部分之土地，對外聯絡公路。己○○所有四四四之四、之七號
，乙○○、丙○○所共有之四四四之五號，及丁○○○、王茂章
所共有之四四三號土地，則可經由附圖一所示Ｃ部分之道路，與
公路聯絡，均非屬袋地。即令可認係袋地，惟四四四之三、之四
、之七號（己○○所有）、四四四之八號（丁○○○所共有）、
四四三號（丁○○○所共有）等五筆土地互相連接，己○○、丁
○○○自可經由其所有或共有之四四四之三、四四四之八號土地
（即附圖一所示Ｃ部分）與公路聯絡。另五七六之一號（甲○○
所有）、五七六之三號（丙○○、乙○○、辛○○○所共有）土
地，如經由五七六號（丙○○、乙○○之母王張茶與他人共有）
、五七六之三號土地（即附圖一所示Ｂ部分），對外與公路聯絡
，相較於通行系爭道路，為損害最少之處所及方法，則上訴人仍
主張對系爭道路有袋地通行權而請求確認其通行權存在，及禁止
被上訴人防礙其通行，即屬無理，不應准許。為原審心證之所由
得，並說明兩造其餘攻擊防禦方法毋庸逐一論述之理由，因而廢
棄第一審所為上訴人勝訴部分之判決，改判駁回其訴，經核於法
洵無違誤。上訴論旨，徒就原審取捨證據、認定事實之職權行使
，指摘原判決對其不利部分為不當，聲明廢棄，非有理由。
據上論結，本件上訴為無理由。依民事訴訟法第四百八十一條、
第四百四十九條第一項、第七十八條，判決如主文。
中　　華　　民　　國　九十四　年　十二　　月　　一　　日
                      最高法院民事第四庭
                          審判長法官  蘇　茂　秋
                                法官  蘇　達　志
                                法官  陳　碧　玉
                                法官  王　仁　貴
                                法官  鄭　玉　山
      本件正本證明與原本無異
                                      書  記  官
中　　華　　民　　國　九十四　年　 十二　 月　 十二 　日
                                                       j
